---
title: "Türkiye'de Alınan Verilen Göçlerin İllere Dağılımı-Cinsiyet-Yaş-Uyruk İncelemesi"
author: 
  - Selin Ertürk[^1]
bibliography: ../bibliography/biblio.bib
csl: ../csl/apa-tr.csl
header-includes:
  - \usepackage{polyglossia}
  - \setmainlanguage{turkish}
  - \usepackage{booktabs}
  - \usepackage{caption} 
  - \captionsetup[table]{skip=10pt}
output:
  bookdown::pdf_document2:
    fig_caption: yes
    fig_height: 3
    fig_width: 4
    keep_tex: no
    latex_engine: xelatex
    number_sections: yes
    toc: no
geometry: margin=1in
link-citations: yes
urlcolor: blue
fontsize: 12pt
biblio-style: apalike
abstract: |
  Bu bölümde çalışmanızın özetini yazınız.
---
```{r setup, include=FALSE}
knitr::opts_chunk$set(cache = FALSE, echo = TRUE, message = FALSE, warning = FALSE)
```

<!-- ======================================================================= -->
<!-- ============================== NOTLAR ================================= -->
<!-- ======================================================================= -->
[^1]: 21080351, [Github Repo](https://github.com/selinerturk/Final.git)

# Giriş
Göç insanların doğal, ekonomik, sosyal ve siyasal nedenlerden dolayı sürekli yaşadığı yerlerden başka yerlere toplu olarak veya bireysel olarak yerleşmeleri olayına denir.Bu yerleşim ülke içinde veya ülkeler arası olabilir. Her ikisinin ana sebebi de mevcut şartlardan daha iyi olan şartlara sahip bir hayata geçmektir. Bu şartlar detaylı bir bakış açısıyla değerlendirildiğinde ülkenin durumu hakkında önemli bilgileri bize sunar. Dışa göç verme oranları artan bir ülkenin şartlarında olumsuz gelişen durumlar olduğunu söylemek yanlış olmaz. Aynı şekilde dışardan göç alan bir ülke içinde diğer ülkelerden daha gelişmiş şartlara sahip olduğunu söyleyebiliriz. Göç genel olarak olumlu olumsuz olarak yorum yapabilirken arka planda yarattığı etkilerin de göz önünde bulundurulması gereken bir kavramdır. Çünkü göçün yarattığı bu mekansal değişim aynı zamanda birey, toplum ve milletlerin anlam ve değer dünyasının değişimi ve dönüşümünü de ifade etmektedir. Bu değişim ve dönüşümle beraber terk edilen ve yerleşilen yeni mekânla birlikte yeni mekânlardaki insanlar, değerler, kültürler ve insan ile ilgili ne varsa etkilenir.Ülkenin verdiği ve aldığı göçler olumlu olumsuz bir çok yansımayla karşılacaktır.

## Çalışmanın Amacı

Veri setim TÜİK sitesinden alınmış olup 2018-2019 yılları arsında Türkiye'de görülen dış göçlerin illere göre dağılımını,yaş aralıkları değişkenleriyle, cinsiyet ve bireylerin Türk uyruklu ve yabancı uyruklu olması durumunu içermektedir.Çalışmamın amacı ;

1.  Bu iki yıl esas alınarak dış göçün en çok etki ettiği iller hangileridir ve bu etkinin sebep sonuçları nasıl değerlendirmelidir?
2.  Göçlerde etkili olan yaş grupları nelerdir ve bununla ilgili alınması gereken önlemler nelerdir?
3.  Göçlerde etkili olan cinsiyetler ve toplumdaki yeri nedir?
4.  Alınan ve verilen göçlerle birlikte ortaya çıkan nüfus değişikliği nasıl değerlendirilmelidir?

Analizde ortaya koymak istediğim, tüm bu değişkenlerle birlikte göçün ortaya çıkardığı sonuçları temellere dayandırarak nasıl değerlendirmek gerekir,ne gibi politikalar izlemek gerekir sorularını yantlamaktır.

## Literatür 


### Kadınlar

Mevcut göç akımlarıyla ilgili yenilikler, kadın göçmenlerin giderek görünür olması, kadınların göç hareketlerine artık bir aile bireyi olarak değil, tek başına hareket eden göçmenler olarak katılmaları ve sınırlar ötesine hareket etmeleridir. Kadınların göç süreçlerinin önemli aktörleri haline gelmesi hem göçün feminizasyonu hem de buna paralel olarak meydana gelen işgücü piyasasının feminizasyonu ile birlikte ortaya çıkmıştır..Son yıllarda bilimde cinsiyet eşitliğine yönelik önemli ilerlemeler kaydedilmesine rağmen, kadın araştırmacılar akademik işgücü piyasasında önemli engellerle karşılaşmaya devam ediyor. Uluslararası hareketlilik, bilim insanlarının profesyonel ağlarını genişletmeleri için bir strateji olarak giderek daha fazla kabul görmektedir ve bu, akademik kariyerlerdeki cinsiyet farkını daraltmaya yardımcı olabilir.Akademide cinsiyet eşitliğini teşvik eden çok çeşitli programlar başlatılmış olsa da, cinsiyet eşitsizlikleri akademi ve bilimlerin neredeyse tüm yönlerinde devam etmektedir.[@zhao2023gender] Bu iki durumdan ortak çıkacak durum ise göçlerde kadın nüfusunun artmasına karşılık bu artışın yönetiminin eksik kalınan bir durum olmasıdır.Bu sorunun çözümü için atılacak ilk adım ülke genelinde kadın göçmenlerin yoğun olduğu şehirlerin ve eğitim-iş alanlarında etkin yaş gruplarına yönelik bir tespitin devamında eğitimlerini daha nitelikli bir hale getirecek çalışmalar yapılmalı ve bununla beraber ülkede hem kadın haklarına hem eğitime bir ivme kazandırılmalıdır.

### Aile yapısı ve uyum

Ailelerin parçalanma sebeplerinden birisi de iç ve dış göçlerdir. Göç olgusu, tarih boyunca toplumların ve bireylerin yaşamını ekonomik, siyasal, kültürel, sosyal ve psikolojik olarak çok yönlü ve karmaşık bir şekilde etkilemiştir. Özellikle imkânların yeterli olmadığı yerlerde yaşayan bireyler, yurt içinde ya da yurt dışına göç etmek zorunda kalmışlardır. Ebeveynlerin işgücü amaçlı olarak başka yerlere göç etmesi, ailenin parçalanması ve aile bireylerinin birbirinden ayrı düşmesi ile sonuçlanabilmektedir. Anne ya da babanın uzun zaman aileden ayrı kalması, aile içinde meydana gelen hastalıklar ve ölümler, kişilerin sosyal, duygusal durumlarına ve bireyler arası iletişime zarar vererek aile sağlığını olumsuz şekilde etkilemektedir.[@adem2014dics]Bu sorunlar beraberinde bireylerin iç dünyasında sıkıntılara yol açmakta ve sorunlar toplumda huzursuzlukla sonuçlanmaktadır.Asıl sebep bireylerin hayat şartlarında yaşadığı değişikliğe karşı yaşadığu uyumsuzluktan kaynaklanmaktadır.[@csimcsek2018turkiye] Huzursuzluğun önüne geçmek ise göç konusunda önemli amaçlardan biri olmalıdır.Toplumun genelinde huzur ortamının sağlanması aile yapısının sağlam şekilde devam etmesini sağlamaktır.Bunun için öncelik dışa verilen göçlerin sebeplerinin çözümüne kavuşturularak ailelerin şartlarının ülke içinde bütünlük dahilinde düzeltirek dağılmanın önüne geçmektir.ikinci olarak ise dış göç ile ülkeye gelmiş olan yabancı uyruklu kişilerin ülke şartalarına zıt davranışlar sergileyerek huzursuzluk yaratma durumlarının önüne geçerek gelen dış göçün etkili olduğu illere kurulan dil-kültür gibi konuların bireylere aktarılmasını sağlayavak kurumlar ile baraber hem gelen bireylerin uyumsuzlukla daha iyi mücadele etmesi sağlanmalı hemde ülkenin genel düzeninde meydana gelecek bozulmaların önüne geçilmiş olunmalıdır.

### Sağlık

Nüfus artışı, günümüzün en önemli çevre sorunlarından birisidir. İçme ve kullanma suyu, gürültü, hava kirliliği, radyasyon ve atıklar gibi pek çok çevre sağlığı konusunda nüfus artışıyla birlikte sorunlar yaşanabilir. Nüfus artışına yol açan en önemli etmenlerden biri ise göçlerdir.Özellikle büyük şehirlerde nüfus artışına neden olan göçler işsizlik, eğitim, barınma, çevre ve alt yapı sorunlarıyla beraber sağlık sorunlarını da beraberinde getirmektedir. Göç alan bölgelerde yeterli sağlık kuruluşunun olmaması, göçmenlerin düşük gelir düzeyi, sağlık sigortalarının olmaması, dil sorunu, aynı hanede çok sayıda ailenin yaşaması, yaşanan olağanüstü duruma ve şiddete bağlı gelişen ruhsal bozukluklar, beslenme ve hijyen sorunları, temiz içme suyu sağlanamaması ve atıkların uzaklaştırılamaması gibi faktörler de göç eden bireylerin sağlık koşullarını olumsuz yönde etkiler.Tüm olumsuz faktörler işsizlik ve yoksullukla beraber hastalık patlamasına neden olmaktadır ve günümüzde sorun olmayan hastalıklar yeniden sorun olmaya başlamaktadır. [@aydougan2017turkiye; @fofana2023cross] Nüfusu aldığı göçlerle beraber yoğunlaşan illerde ülkeye giriş ve çıkışlarda gerekli sağlık taramaları yapılmalı yayılma riski olan hastalıkların tedavisi sağlamdıktan sonra giriş ve çıkışlara izin verilmedir.Bunun için göçün olduğu illere gerekli sağlık kuruluşları kurulmalı ve denetlemeleri sağlanmalıdır.

### Ekonomi

Çağdaş göç teorilerinin başlangıcı olarak görülen neo-klasik yaklaşımın merkezinde de itme-çekme yaklaşımı yer almaktadır. Neo-klasik yaklaşımda göç mikro ve makro düzeyde açıklanmıştır. Makro düzeyde göç, üretim faktörlerinin ülkeler arası dağılımındaki eşitsizlikten kaynaklanmakta ve göç hareketleri emeğin bol ve dolayısıyla ücretlerin düşük olduğu ülkelerden emeğin kıt ve ücretlerin yüksek olduğu ülkelere doğru gerçekleşmektedir.Mikro düzeyde ise göç, göç etme ve etmemenin avantaj ve dezavantajlarına ilişkin tam bilgiye sahip rasyonel bireyler tarafından verilen kararlarının sonucu gerçekleşmektedir.Özetle fayda maksimizasyonu, rasyonel seçim, bölge ve ülkeler arası faktör-fiyat farklılıkları ve işgücü hareketliliği ilkelerine dayanan neo-klasik ekonomi paradigmasını yansıtan itme-çekme modellerine göre, göçün başlıca nedeni ekonomiktir. [leblang2023ties] Hayatın yürütülmesini sağlayan temel konu ekonomidir.Hayat şartları ekonomik düzeyin izin verdiği ölçüde iyileştirilebilir.Verilen dış göçün önüne geçmek için sağlanması gereken şart hayat şartlarını iyileştirmeye yöelik bir ekonominin sağlanmış olmasıdır.Bu temelde bireylere sağlanan iş imkanları ile berbaber ülkede yürütülen ekonomi politikalarının bireylere olumlu yansımasını gerektirir.Bu sebeple göç veren illerin göç alan illerle karşılaştırılarak şartların iyileştirilmesi sağlanmalıdır.Nüfusun ülke genelide eşit dağılımını sağlayacak bir ekonomi politikası yürütülmelidir.

#Analiz

```{r}
library(tidyverse)
library(here)
survey <- read_csv(here("data/iluyruk.xlsx"))
```

```{r}
library(here)
dt <- readxl::read_xls(here("data/iluyruk.xlsx"))
dt2 <- readxl::read_xls(here("data/yaşcinsiyet.xlsx"))

```
```{r}
install.packages("MASS")
library(MASS)
View(iluyruk)
gelen=subset(iluyruk,select = c('iller','immigrants'))
install.packages("ggplot2")
library(ggplot2) 
ggplot(survey, aes(x = iluyruk)) +
  geom_histogram() +
  scale_x_continuous(name = "iller") +
  scale_y_continuous(name = "immigrants") +
  ggtitle("illere göre gelen göç")

```
```{r}
ggplot(yaşcinsiyet.xlsx, aes(x = , y = handspan)) +
  geom_point(na.rm = TRUE, color = "blue") +
  scale_x_continuous("yaş") +
  scale_y_continuous("immigrants") 
```


# Yöntem ve Veri Analizi

## Regrasyon analizi 
bağımlı değişken ile bir dizi bağımsız değişken arasındaki ilişkinin gücünü ve niteliğini belirlemeye çalışan analizdir.Bağımlı değişkenin bağımsız değişkenlerdeki değişikliğe göre nasıl değiştiğine odaklanr.Analizde temeli oluşturan değişken bağımsız değişkendir.Değeri sonuçlanacak,tahmin edilecek değer bağımlıdır.

-Basit lineer regresyon analizi, yalnızca bir bağımsız değişkenin olduğu durumda kullanılır. Denklem aşağıdaki gibidir:

$$
Y = \beta_0 + \beta_1 \cdot X + \varepsilon
$$
Burada:

Y, bağımlı değişkenin değeri
X, bağımsız değişkenin değeri
β0, kesme terimi (intercept) veya regresyon doğrusunun Y eksenini kestiği nokta
β1, regresyon eğimi (slope) veya bağımsız değişkenin bir birim değişimi ile bağımlı değişkenin ne kadar değişeceğini gösteren katsayı
ε, hata terimi veya gözlemlenen değerlerle tahmin edilen değerler arasındaki fark
Bu denklem, bağımsız değişkenin değerlerine dayalı olarak bağımlı değişkenin ortalama değerini tahmin etmeye çalışır. β0 ve β1 katsayıları, veriye uyum sağlamak için veri noktalarının dağılımına ve eğilimine en iyi şekilde uyan bir doğruyu temsil eder.Bu analizde yaş gruplarından her biri için yaş bağımsız kabul edilerek cinsiyet,il,uyruk,gelen-verilen göç bağımlı kabul edilir


-Çoklu lineer regresyon analizi ise birden fazla bağımsız değişkenin olduğu durumlarda kullanılır. Denklem şu şekilde genelleştirilebilir:

$$
Y = \beta_0 + \beta_1 \cdot X_1 + \beta_2 \cdot X_2 + \ldots + \beta_n \cdot X_n + \varepsilon
$$
Burada X1, X2, ..., Xn bağımsız değişkenlerin değerlerini temsil eder ve β1, β2, ..., βn katsayıları ilgili bağımsız değişkenlerin etkisini gösterir.Burada iller bağımsız değişken kabul edilerek cinsiyet,yaş incelemesi yapılır.
 
Korelasyon analizi ise değişkenler arasındaki ilişkiyle yön ve şiddet üzerinden bilgi sağlayan yöntemdir.Değişkenlerin birbiri ile uyumluluğu varsa bu analiz kullanılır.


$$
r = \frac{\sum((x - \bar{x})(y - \bar{y}))}{\sqrt{\sum((x - \bar{x})^2) \cdot \sum((y - \bar{y})^2)}}
$$
Burada:

x ve y, her bir gözlem için iki değişkenin değerleridir.
x̄ ve ȳ, x ve y değişkenlerinin ortalama değerleridir.
Σ, toplama işaretini temsil eder.
Bu denklemde, iki değişken arasındaki kovaryansı (x - x̄) * (y - ȳ) hesaplar ve bu değeri her iki değişkenin standart sapmalarının çarpımına bölerek standartlaştırır.

Korelasyon katsayısı r, -1 ile 1 arasında bir değer alır. 1'e yaklaştıkça pozitif bir ilişkiyi, -1'e yaklaştıkça negatif bir ilişkiyi ve 0'a yaklaştıkça ilişkinin olmadığını ifade eder.Burada iller ve yaş grupları temel alınarak analiz yapılır.

##Panel veri
Belli zaman dönemlerin de hane halkı, firmalar, ülkeler gibi değişkenlere ait 
verilerin yatay kesit gözlemlerinin bir araya getirilmesi ile oluşan veri kümesi anlamına 
gelmektedir.Çalışmada kullanılan veri setinin belli bir zaman dönemini 
kapsaması ve yatay kesit özlemlerinden oluşması nedeniyle panel veri analizine uygun olduğu 
görülmektedir. 

y = α + X β + u i = 1,...,N; t = 1,..., T

i :  (yatay kesit),
t : zaman
y i.birimin t zamanındaki bağımlı değişken değeri
α : skaler,
β : K x 1 boyutunda parametre, 
X : K açıklayıcı değiişkenin birimin t zamanındaki değerini,
u : hata terimimi göstermektedir.



##Aynı Yıllarda Görülen Göçlerin Sebeplerin Tablosu(ek)

Göç nedeni              Erkek     %      Kadın     %      Toplam 
(1)İş arama/bulma      753.333    78     206.639   22      959.972 
(2)Tayin/atama         439.040    68      203.317  32      642.357 
(3)Bağımlı göç*        456.775    37      772.314  63      1.229.089 
(4)Eğitim              339.862    61     213.648   39      553.510 
(5)Evlilik             21.100     6      334.612   94      355.712 
(6)Deprem              73.374     50      73.184   50      146.558 
(7)Güvenlik            20.301     65     10.898    35      31.199 
(8)Diğer               543.879    67     264.420   33      808.299 
(9)Bilinmeyen         37.371      61     24.126    39      61.497 
  

![göçlerin etkili olduğu devletler](https://pbs.twimg.com/media/EdHKIwpWAAAjtev?format=jpg&name=large)

![İllere Göre Yaşlı Nüfusun Toplam Nüfus İçindeki Oranı][Tüik ek tablo]
[İllere Göre Yaşlı Nüfusun Toplam Nüfus İçindeki Oranı] :https://pbs.twimg.com/media/EFx_-4WXUAAbv6V?format=jpg&name=4096x4096

##Verilen Göçün Yoğun Olduğu İllerin Tarım Sanayi Oranı 
 İller             Tarım/Sanayi Oranı        İller            Tarım/Sanayi Oranı
1) Afyonkarahisar    1.178211964             14) Kastamonu       1.003230441
2) Ağrı              1.924713129             15) Kırşehir        1.126213068
3) Aksaray           1.150167049             16) Kilis           1.951393469
4) Amasya            1.279179733             17) Mardin          1.158018647
5) Ardahan           4.252081271             18) Muş             1.980455798
6) Bayburt           3.210586661             19) Nevşehir        1.340982284
7) Çorum             1.025773891             20) Niğde           1.345423868
8) Erzurum           1.057067498             21) Sinop           1.199304883
9) Hakkâri           1.188544927             22) Şanlıurfa       1.455081882
10) Iğdır            2.895465886             23) Tokat           1.608265739
11) Isparta          1.048798199             24) Tunceli         1.024287454
12) Karaman          1.319622858             25) Yozgat          1.492850258
13) Kars             2.040532483                  

# Sonuç

Analizde yer alan değişkenler ile ilgili olarak şu bekleyişler 
bulunmaktadır:

-Küçük yerleşim birimlerinin eğitimli nüfusu tutamadıkları, büyük kentlerin sundukları çalışma koşulları, ileri teknoloji ve daha gelişmiş alt yapı hizmetleri nedeniyle eğitimli nüfusu çektiklerini  görülmüştür.

-Bireylerin yaşları ilerledikçe göç etmeme eğiliminde olduğu beklenmektedir.Hayat kalitesini iyileştirme eğilimi genç-yetişkin bireylerde daha yüksektir.

-Dış göçün yoğun olmadığı yerlerde verilen göçlerin fazlalığı koşulların iyileştirilmesi gerektiği olarak yorumlanabilir.

-Hem alınan hem verilen göçlerdeki yetişkin kadın oranı beraberinde çocuklardaki artışı da göstermektedir.Kadınların çocuklarıyla beraber göç etmeyi tercih ettiği görülmektedir.Erkeklerdeki bu bağımlılık daha düşüktür.

-Bölgeler bazında yapılan model denemelerinde bölgelerin zenginliğini ve sanayileşmesini ifade eden değişkeninin göç 
üzerinde oldukça etkili olduğu görülmüştür. Yani bölgelerin zenginliği ve sanayi yönünden gelişmişliği arttıkça insanlar için bu bölgeler cazibe merkezi olmakta ve göç almaktadır.

-Yapılan araştırmada, iş gücüne katılan kadın sayısındaki değişimin net göç hızını ters 
yönde etkilediği sonucuna ulaşılmıştır. Bu sonuca göre kadının işgücüne katılımının artması, 
net göç hızının azalmasına neden olacağını göstermektedir.


Yapılan analiz sonuçlarından da görüleceği üzere bireylerin göç etmesinde en önemli faktörlerin başında sosyo-ekonomik nedenler ve güvenlik problemleri gelmektedir.Bölgeler arasındaki gelir dağılımının dengelenmesi, istihdam ve işsizlik problemlerinin çözülmesi, enflasyonun azaltılması ve güvenlik sorunlarının en aza indirgenmesi ile göçün istenmeyen sonuçları zamanla ortadan kalkacaktır. Söz konusu istenmeyen sonuçlar ise gecekondulaşma, çarpık kentleşme, alt yapı yetersizlikleri, trafik problemleri ve çevre kirliliği gibi problemler olarak ifade edilebilir.Ayrıca, iç göç hızını azaltma adına gelişmemiş bölgelerde sosyal, ekonomik ve kültürel yatırımların artırılması için bölgesel planlar hazırlanıp uygulanması önerilmektedir. Dolayısıyla bölgelere yapılan göçlerle birlikte ortaya çıkan sorunların çözümüne yönelik uygun politikaların belirlenmesi ancak göçün nedenlerinin bilinmesi ile mümkündür.

**Kaynakça bölümü Rmarkdown tarafından otomatik olarak oluşturulmaktadır. Taslak dosyada Kaynakça kısmında herhangi bir değişikliğe gerek yoktur.** 

**_Taslakta bu cümleden sonra yer alan hiçbir şey silinmemelidir._**

\newpage
# Kaynakça {#references}
<div id="refs"></div>

